ACORDAO-COMPLETO-2538253

ACÓRDÃO 2933/2022 ATA 18/2022 - SEGUNDA CÂMARA

VISTOS, relatados e discutidos estes autos que, no presente momento, tratam de embargos de declaração opostos por Vitor Sérgio Couto dos Santos em face do Acórdão 2.083/2022 prolatado pela 2ª Câmara, ao julgar irregulares as contas da Bem-Estar Familiar no Brasil (Bemfam) , além de Vitor Sérgio Couto dos Santos e Ney Francisco Pinto Costa, para condená-los solidariamente ao pagamento do correspondente débito, aplicando-lhes, ainda, a subjacente multa prevista no art. 57 da Lei n.º 8.443, de 1992, diante da não comprovação da boa e regular aplicação dos recursos federais efetivamente transferidos por força do Convênio n.º 334/2009, sem prejuízo de julgar irregulares as contas de Vandira Maria dos Santos Pinheiro para, assim, aplicar em seu desfavor a multa prevista no art. 58, II, da Lei n.º 8.443, de 1992, diante do não cumprimento do prazo estipulado para a apresentação da prestação de contas do referido convênio;
ACORDAM os Ministros do Tribunal de Contas da União, reunidos em Sessão da 2ª Câmara, ante as razões expostas pelo Relator, em:
9.1. conhecer dos presentes embargos de declaração opostos por Vitor Sérgio Couto dos Santos em face do Acórdão 2083/2022-TCU-Segunda Câmara, nos termos do art. 34 da Lei n.º 8.443, de 1992, e do art. 287 do RITCU, para, no mérito, rejeitá-los; e
9.2. enviar a cópia do presente Acórdão, com o Relatório e a Proposta de Deliberação, ao ora embargante, para ciência.

Embargos de Declaração opostos por Vitor Sérgio Couto dos Santos em face do Acórdão 2.083/2022 prolatado pela 2ª Câmara, ao julgar irregulares as contas da Bem-Estar Familiar no Brasil (Bemfam), além de Vitor Sérgio Couto dos Santos e Ney Francisco Pinto Costa, para condená-los solidariamente ao pagamento do correspondente débito, aplicando-lhes, ainda, a subjacente multa prevista no art. 57 da Lei n.º 8.443, de 1992, diante da não comprovação da boa e regular aplicação dos recursos federais efetivamente transferidos por força do Convênio n.º 334/2009, sem prejuízo de julgar irregulares as contas de Vandira Maria dos Santos Pinheiro para, assim, aplicar-lhe a multa prevista no art. 58, II, da Lei n.º 8.443, de 1992, diante do não cumprimento do prazo estipulado para a apresentação da prestação de contas do referido Convênio n.º 334/2009.

Segunda Câmara

Fundo Nacional de Saúde.

3. Embargante: Vitor Sérgio Couto dos Santos (CPF XXX.650.657-XX).

13.1. Ministros presentes: Bruno Dantas (Presidente), Augusto Nardes e Antonio Anastasia.
13.2. Ministro-Substituto convocado: Marcos Bemquerer Costa.
13.3. Ministro-Substituto presente: André Luís de Carvalho (Relator).

ANDRÉ DE CARVALHO

Ministro-Substituto André Luís de Carvalho.

Trata-se, no presente momento, de embargos de declaração opostos por Vitor Sérgio Couto dos Santos em face do Acórdão 2.083/2022 prolatado pela 2ª Câmara, ao julgar irregulares as contas da Bem-Estar Familiar no Brasil (Bemfam) , além de Vitor Sérgio Couto dos Santos e Ney Francisco Pinto Costa, para condená-los solidariamente ao pagamento do correspondente débito, aplicando-lhes, ainda, a subjacente multa prevista no art. 57 da Lei n.º 8.443, de 1992, diante da não comprovação da boa e regular aplicação dos recursos federais efetivamente transferidos por força do Convênio n.º 334/2009, sem prejuízo de julgar irregulares as contas de Vandira Maria dos Santos Pinheiro para, assim, aplicar em seu desfavor a multa prevista no art. 58, II, da Lei n.º 8.443, de 1992, diante do não cumprimento do prazo estipulado para a apresentação da prestação de contas do referido convênio.
2.	O aludido Acórdão 2.083/2022 teria sido prolatado pela 2ª Câmara do TCU, em suma, nos seguintes termos:
" (...) 9.1. acolher as alegações de defesa oferecidas por Vandira Maria dos Santos Pinheiro, sem prejuízo, contudo, de rejeitar as suas razões de justificativa;
9.2. rejeitar as alegações de defesa e as razões de justificativa oferecidas pela Bem-Estar Familiar no Brasil, além de Ney Francisco Pinto Costa, sem prejuízo, também, de rejeitar as alegações de defesa oferecidas por Vitor Sérgio Couto dos Santos;
9.3. julgar irregulares as contas de Vandira Maria dos Santos Pinheiro, nos termos dos arts. 16, III, alíneas 'a', e 19, caput, e 23, III, da Lei n.º 8.443, de 1992, para assim, aplicar em seu desfavor a multa prevista no art. 58, II, da Lei n.º 8.443, de 1992, sob o valor individual de R$ 20.000,00 (vinte mil reais) , fixando-lhe o prazo de 15 (quinze) dias, contados da notificação, para que comprove, perante o Tribunal, nos termos do art. 214, III, 'a', do RITCU, o recolhimento da referida dívida ao Tesouro Nacional, com a devida atualização monetária, na forma da legislação em vigor;
9.4. julgar irregulares as contas de Bem-Estar Familiar no Brasil, além de Vitor Sérgio Couto dos Santos e Ney Francisco Pinto Costa, nos termos dos arts. 16, III, alíneas 'b' e 'c', com o § 2º, 'b', e 19, caput, e 23, III, da Lei n.º 8.443, de 1992, para condená-los solidariamente ao pagamento do correspondente débito, com a atualização monetária e os juros de mora calculados desde as datas informadas até o efetivo recolhimento, fixando-lhes o prazo de 15 (quinze) dias, contados da notificação, para que comprovem perante o Tribunal, nos termos do art. 214, III, 'a', do RITCU, o recolhimento da referida dívida em favor do Fundo Nacional de Saúde, na forma da legislação em vigor, sob as seguintes condições:
9.4.1. débito em desfavor, solidariamente, da Bem-Estar Familiar no Brasil, além de Vitor Sérgio Couto dos Santos e Ney Francisco Pinto Costa, pelo seguinte valor:
	Data da Ocorrência
	Valor Original (em R$) 

	16/10/2012
	654.000,00

9.4.2. débito em desfavor, solidariamente, da Bem-Estar Familiar no Brasil, além de Ney Francisco Pinto Costa, pelo seguinte valor:
	Data da Ocorrência
	Valor Original (em R$) 

	8/11/2013
	706,49

	1º/7/2014
	371,88

9.5. aplicar em desfavor de Bem-Estar Familiar no Brasil, além de Vitor Sérgio Couto dos Santos e Ney Francisco Pinto Costa, individualmente, a multa prevista no art. 57 da Lei n.º 8.443, de 1992, sob o valor de R$ 80.000,00 (oitenta mil reais) , já que essa penalidade resultaria na consunção da multa fundada no art. 58 da mesma lei, fixando-lhes o prazo de 15 (quinze) dias, contados da notificação, para que comprovem, perante o Tribunal, nos termos do art. 214, III, 'a', do RITCU, o recolhimento da referida dívida ao Tesouro Nacional, com a devida atualização monetária, na forma da legislação em vigor;
9.6. autorizar, caso requerido, nos termos do art. 26 da Lei n.º 8.443, de 1992, e do art. 217 do RITCU, o parcelamento das dívidas fixadas por este Acórdão em até 36 (trinta e seis) parcelas mensais e sucessivas, com a devida atualização monetária e os correspondentes acréscimos legais, esclarecendo aos responsáveis que a falta de pagamento de qualquer parcela importará no vencimento antecipado do saldo devedor, sem prejuízo das demais medidas legais;
9.7. autorizar, desde logo, a cobrança judicial das dívidas fixadas por este Acórdão, nos termos do art. 28, II, da Lei n.º 8.443, de 1992, diante do não atendimento à notificação; e
9.8. enviar a cópia do presente Acórdão, com o Relatório e a Proposta de Deliberação, à Procuradoria da República no Estado do Rio de Janeiro, nos termos do § 3º do art. 16 da Lei n.º 8.443, de 1992, para o ajuizamento das ações civis e penas cabíveis."
3.	Por intermédio, todavia, do seu advogado, Vitor Sérgio Couto dos Santos acostou os seus embargos de declaração à Peça 137 sob o pretexto de que o aludido Acórdão 2083/2022-TCU-Segunda Câmara padeceria de contradições e omissões, tendo apresentado, para tanto, os seguintes argumentos:
" (...) Quanto a contradição: Analisando o Acórdão e o respectivo Relatório, não há argumentos e fundamentação legal para condená-la de forma diversa da do embargante que era presidente no período de 29/04/2010 a 29/04/2013; se ambos eram presidentes da entidade, sendo que Vandira Maria dos Santos Pinheiro era presidente no período de 10/12/2013 a 28/04/2016, período em que presidiu a entidade e que estava dentro do prazo da obrigação de presta contas, cuja data expirou dentro de sua gestão, data de expiração do prazo de prestar conta, ocorrida em 01/11/2014.
Analisando a Proposta de Deliberação, emitida pelo Relator, Ministro-Substituto André Luís de Carvalho, a exclusão da Presidente Vandira Maria dos Santos Pinheiro, em exercício na presidência no período de 10/12/2013 a 28/04/2016, cuja data de prestação de contas expirou na sua gestão (01/11/2014) , extrai-se que o Relator entendeu que, diante da ausência de efetiva gerencia sobre os recursos federais transferidos, a sua responsabilidade no pagamento do débito principal foi excluída.
Nesse ponto, a decisão ficou contraditória: Se Vandira Maria dos Santos Pinheiro, que também era presidente da entidade no período de 10/12/2013 a 28/04/2016, período em que estava dentro do prazo da obrigação de presta contas, cuja data expirou dentro de sua gestão, ocorrida em 01/11/2014, ela não responde pelo dano ao erário porque ausente a efetiva gerencia sobre os recursos federais transferidos, aplicando, apenas, multa no valor de R$ 20.000,00, a mesma decisão aplica ao embargante que foi presidente no período de 29/04/2010 a 29/04/2013 também não responde pelo dano ao erário porque também ausente a efetiva gerencia sobre os recursos federais transferidos.
Ora, o embargante foi presidente no período de 29/04/2010 a 29/04/2013; o convenio foi firmado em 31/12/2009, quando este não era presidente da entidade; houve vários aditivos contratuais ao convenio, do qual não anuiu o embargante, sendo último firmado em 02/10/2013, quando este também já não era mais presidente da entidade, assim sendo, também a ausência de efetiva gerencia sobre os recursos federais transferidos.
Em sua defesa, a Presidente da instituição em exercício no período de 10/12/2013 a 28/04/2016, Vandira Maria dos Santos Pinheiro, esclareceu que os relatórios Internos da instituição, a prestação de contas relacionada ao projeto estava em perfeito andamento - vide DOC. 07 anexo, contendo a prestação referente ao período de 01/01/2013 a 31/12/2013.
Ora, isso demonstra que os gastos dos recursos se deram no período de janeiro de 2013 dezembro de 2013, quando o embargante já não era mais presidente a entidade. Portanto, isso demonstra a total ausência de efetiva gerencia sobre os recursos federais transferidos. Entendemos que, ao condenar o ex-presidente da entidade cuja gestão foi no período de 29/04/2010 a 29/04/2013 e o presidente em exercício, cuja gestão foi no período de 10/12/2013 a 28/04/2016, na vigência do prazo de prestação e contas (01/11/2014) , de forma diferente, houve ofensa ao princípio constitucional de que todos são iguais perante a lei, sem distinção (art. 7º da CF/88) ; houve privilégio de tratamento para pessoas que estavam na mesma posição de responsabilidade, tanto o embargante, como também a presidente Vandira, haja vista que quanto ao embargante também está ausente a efetiva gerencia sobre os recursos federais transferidos.
Nesse ponto, o V. Acórdão ficou contraditório.
Quanto a omissão: Analisando o Acórdão, o respectivo Relatório e a Proposta de Deliberação, constata-se que o Parquet manifestou sua posição pela exclusão da Presidente Vandira Maria dos Santos Pinheiro e pela regularidade para as contas do Embargante com fundamento nos arts. 1º, inciso I, e 16, inciso I, da Lei n. 8.443/1992 c/c os arts. 19 e 23, inciso I, da mesma Lei, tendo em vista a sua responsabilidade ainda na fase interna da TCE, dando-lhe quitação plena.
Ainda, consta a proposta de responsabilizar exclusivamente o signatário do convenio, que assumiu a obrigação de aplicar corretamente os recursos federais repassados e a prestar a suas respectivas contas, cuja imputação recai sobre o secretário-executivo da Bemfam, Ney Francisco Pinto Costa, que subscreveu, assinando o convenio original e seus respectivos aditivos.
Analisando a Proposta de Deliberação do Eminente Relator, constata-se que sobre o posicionamento do Parquet e sobre a imputação para recair sobre o secretário-executivo da Bemfam, Ney Francisco Pinto Costa, que subscreveu, assinando o convenio original e seus respectivos aditivos. não houve no julgamento posicionamento sobre esses dois tópicos.
Nesse ponto, o V. Acórdão ficou omisso.
- Do efeito modificativo (Infringentes) 
O §º do artigo 287, do Regimento Interno do TCU, permite a obtenção de efeito modificativo no julgado. Assim sendo, requer deste Douto Nobre Julgador que aplique o efeito modificativo na decisão.
- Dos pedidos e requerimentos:
Posto isso, com fundamento nos artigos 495 e 1.022, inciso I, ambos do CPC, requer seja recebido e processado o presente Embargos e, ao final, dar-lhe provimento para suprir a contradição e a omissão, aplicando o efeito modificativo na decisão para afastar a condenação do Embargante Vitor Cesar Couto dos Santos, pelo correspondente débito, aplicando a mesmo entendimento, ante a ausência de efetiva gerencia sobre os recursos federais transferidos, aplicando a multa prevista no art. 58, II da Lei n. 8.443/92, no mesmo patamar aplicada a presidente Vandira Martia dos Santos Pinheiro.
Serve o presente Embargos também para provocar o pronunciamento do julgador na matéria retro destacada, prequestionando os temas suscitados, em sendo o caso, para fins de Recurso.
Requer, ainda, em razão do efeito modificativo e do próprio Princípio Constitucional do Contraditório, a intimação de todos os interessados para que apresente suas contrarrazões."  (grifado no original) .
É o Relatório.

Claudio Luiz Narciso Lourenço (OAB/SP 265.630), representando Vitor Sérgio Couto dos Santos.

Procurador Sérgio Ricardo Costa Caribé.

EMBARGOS DE DECLARAÇÃO. TOMADA DE CONTAS ESPECIAL. ACÓRDÃO 2.083/2022-TCU-2ª CÂMARA. AUSÊNCIA DOS SUPOSTOS VÍCIOS NO REFERIDO ACÓRDÃO. MERA TENTATIVA DE INDEVIDA REDISCUSSÃO DE MÉRITO DO FEITO PELA ESTREITA VIA DOS EMBARGOS. CONHECIMENTO. REJEIÇÃO. COMUNICAÇÃO.

TOMADA DE CONTAS ESPECIAL (TCE)

Secretaria de Controle Externo de Tomada de Contas Especial (Secex-TCE).

Trata-se, no presente momento, de embargos de declaração opostos por Vitor Sérgio Couto dos Santos em face do Acórdão 2.083/2022 prolatado pela 2ª Câmara, ao julgar irregulares as contas da Bem-Estar Familiar no Brasil (Bemfam) , além de Vitor Sérgio Couto dos Santos e Ney Francisco Pinto Costa, para condená-los solidariamente ao pagamento do correspondente débito, aplicando-lhes, ainda, a subjacente multa prevista no art. 57 da Lei n.º 8.443, de 1992, diante da não comprovação da boa e regular aplicação dos recursos federais efetivamente transferidos por força do Convênio n.º 334/2009, sem prejuízo de julgar irregulares as contas de Vandira Maria dos Santos Pinheiro para, assim, aplicar em seu desfavor a multa prevista no art. 58, II, da Lei n.º 8.443, de 1992, diante do não cumprimento do prazo estipulado para a apresentação da prestação de contas do referido convênio.
2.	Os presentes embargos devem ser, preliminarmente, conhecidos pelo TCU, por atenderem aos requisitos legais e regimentais de admissibilidade, devendo ser no mérito, contudo, rejeitados.
3.	Como visto, Vitor Sérgio Couto dos Santos opôs os seus embargos, com o pedido de efeitos infringentes, sob o pretexto de o referido acórdão padecer de contradição e omissão, tendo apresentado, em síntese, as seguintes alegações: (i) suposta contradição na responsabilização do presidente da Bemfam, pois, durante a sua gestão no período de 29/4/2010 a 29/4/2013, ele não teria gerido os correspondentes recursos federais provenientes do ajuste e, ainda assim, teria sido condenado em débito e em multa, ao passo que, como presidente de 10/12/2013 a 28/04/2016, Vandira Maria dos Santos Pinheiro teria sido responsabilizada com a aplicação, apenas, da multa legal, em ofensa ao princípio da igualdade previsto no art. 7º da CF88; e (ii) eventual omissão, ao deixar de observar os fundamentos apresentados no parecer do Parquet especial para a exclusão de Vandira Maria dos Santos Pinheiro na presente relação processual e para a regularidade das contas do ora embargante, com a subjacente quitação, sem prejuízo, contudo, de assinalar a responsabilidade do então secretário-executivo da Bemfam (Ney Francisco Pinto Costa) , pois teria subscrito o ajuste e os seus respectivos aditivos.4.	Ocorre, porém, que não subsistiria a suposta contradição no entendimento adotado para a responsabilização dos presidentes da Bemfam, pois, como evidenciado na Proposta de Deliberação à Peça 135, ao analisar os atos praticados durante a gestão de Vitor Sérgio Couto dos Santos, como então presidente de 29/4/2010 a 29/4/2013, a unidade técnica anotou que, ainda em 2012, o valor de R$ 654.000,00 teria sido alvo de transferência bancária, em 16/10/2012, sem a correspondente comprovação da sua boa e regular aplicação em prol do objeto pactuado, a despeito de o integral aporte em recursos federais sob o valor de R$ 654.880,00 ter sido disponibilizado, em 4/10/2012, na conta bancária específica do ajuste, restando, por aí, configurada a efetiva responsabilidade do aludido gestor pelo dano ao erário (Peça 96, p. 3) .
5.	Tampouco subsistiria a cogitada ausência de igualdade na responsabilização de Vandira Maria dos Santos Pinheiro, pois, durante a sua gestão como então presidente da Bemfam de 10/12/2013 a 28/04/2016, teria sido observada a ausência de efetiva gerência sobre os recursos federais transferidos, até porque o respectivo dispêndio sob o valor de R$ 371,88 teria decorrido do subjacente bloqueio judicial (Peça 16, p. 3) sem os indícios, todavia, de a presidente-sucessora ter dado causa a esse bloqueio, tendo lhe sido aplicada, desse modo, a multa prevista no art. 58, II, da Lei n.º 8.443, de 1992, em face da grave ofensa à norma legal orçamentário-financeira e aos princípios administrativos da prestação de contas e da transparência diante do não cumprimento do prazo estipulado para a apresentação da prestação de contas do convênio em 1º/11/2014.
6.	Bem se sabe, aliás, que, em sintonia com a jurisprudência fixada pelo TCU a partir, por exemplo, dos Acórdãos 294/2016 e 731/2019, do Plenário, não subsistiria a suposta omissão ou contradição, nem mesmo a eventual obscuridade, no aludido Acórdão 2.083/2022 em face, inclusive, de a correspondente matéria ter sido efetivamente analisada no parecer da unidade técnica, com a subsequente incorporação expressa desse parecer como razões de decidir para a prolação do aludido acórdão, até porque não sobressairia a cogitada contradição na eventual divergência entre o anterior parecer do MPTCU e a posterior deliberação tomada pelo TCU.
7.	Não fosse o bastante, para além de não ter evidenciado os supostos vícios no referido Acórdão 2083/2022-TCU-Segunda Câmara, o ora embargante tentou apenas promover a indevida rediscussão de mérito do feito pela estreita via destes embargos de declaração, a despeito de eles não servirem como a via adequada para essa finalidade em consonância, assim, com a jurisprudência firmada pelo TCU a partir, por exemplo, dos Acórdãos 2.062/2015, 2.635/2015 e 294/2016, do Plenário, e com a jurisprudência fixada pelo Superior Tribunal de Justiça a partir, por exemplo, do EDcl Resp 351490 no DJ de 23/09/2002, além da jurisprudência firmada pelo Supremo Tribunal Federal em face, por exemplo, do RE 776045 AgR-ED no DJe de 14/12/2016.
8.	Os presentes embargos deveriam, pois, ter sido manejados para corrigir a eventual obscuridade, omissão ou contradição na aludida deliberação do TCU, mas não para intentar o novo julgamento das questões já debatidas pelo Tribunal, até porque deveriam servir especificamente para esclarecer, interpretar ou completar o pronunciamento anteriormente emitido pelo TCU em benefício da melhor compreensão ou inteireza da deliberação do Tribunal em sintonia, por exemplo, com o Acórdão 434/2018-TCU-Plenário; ficando evidente, todavia, que, no presente momento, a ora embargante buscou apenas rediscutir indevidamente o mérito do correspondente feito.
9.	Em homenagem, porém, ao devido processo legal, o ora embargante poderá eventualmente manejar os supervenientes recursos legalmente cabíveis para a efetiva rediscussão futura de mérito do feito, sem a presente restrição imposta, contudo, pela estreita via dos presentes embargos de declaração.
10.	O TCU deve conhecer, portanto, dos presentes embargos para, no mérito, rejeitá-los, mantendo inalterado o Acórdão 2083/2022-TCU-Segunda Câmara.
Ante o exposto, pugno pela prolação do Acórdão ora submetido a este Colegiado.
TCU, Sala das Sessões, em 7 de junho de 2022.
Ministro-Substituto ANDRÉ LUÍS DE CARVALHO 
Relator